【裁判字號】    92,上易,2422
【裁判日期】    921126
【裁判案由】    詐欺
【裁判全文】
臺灣高等法院刑事判決                          九十二年度上易字第二四二二號
    上  訴  人  臺灣士林地方法院檢察署檢察官
    上  訴  人  丙○○
    即  被  告
    選任辯護人  楊岱樺律師
右上訴人因被告詐欺案件，不服臺灣士林地方法院九十一年度易字第十二號，中華民
國九十二年七月八日第一審判決（起訴案號：臺灣士林地方法院檢察署九十年度偵字
第四一五四號），提起上訴，本院判決如左：
    主  文
上訴駁回。
    理  由
一、本案經本院審理結果，認第一審判決認事用法及量刑均無不當，應予維持，並引
    用第一審判決書記載之事實證據及理由（詳如附件）。
二、被告丙○○上訴意旨略以：伊係針對地下錢莊業者重利之不法行為報警，此並非
    詐術，而地下錢莊業者均有一套完善之徵信流程，不可能陷於錯誤而交付借款。
    伊雖因短期資金週轉之需求，而向地下錢莊業者借貸，並因於短期內不堪負荷巨
    額重利或為求延期清償而報案，惟從未否認借貸事實，地下錢莊業者本金債權仍
    然存在，伊亦無法脫免本金債務，實無不法所有意圖可言。伊持續經營檢驗所，
    有固定收入，於向地下錢莊業者週轉時，仍有不動產及動產等資產，非如檢察官
    所指有規避還款之計劃。地下錢莊業者為確保其本利債權，照會銀行，採取緊迫
    盯人方式，伊因不堪其擾，為免影響業務始一再報警。伊現已停止毒物認證之業
    務，終止租屋以減少各項支出外，並變賣鑽石房屋，籌措款項，陸續償還地下錢
    莊之債務，益見並無不法所有詐財意圖等語。
三、本院經查：
  (一)、被告於本院審理中仍坦認有如原判決附表所示，向地下錢莊業者借款之事，而
      被告於原審中已表示自己以債養債，已知道自己還不起 (見原審卷(二)第一八五
      頁、卷(一)第六十二頁），並稱：「八十九年我報案時，還有四間房子，第一間
      房子貸款三百萬元（新台幣以下同），第二間房貸子款四十八萬元，．．．第
      三間淡水房子貸款五百多萬元，第四間三重房子貸款三十萬元，這個三重房子
      我只有三分之一的所有權。」、「除了房貸外，我在合庫、一銀分別借款三百
      多萬及五百多萬元，因為已經額滿了，銀行不願意再借給我。」 (見原審卷(二)
      第二十二頁），足徵被告於借貸之初經濟已然拮倨，陷於支付不能，猶向原判
      決附表所示數十家地下錢莊業者多次借貸款項，已難謂無不法意圖。
  (二)、按地下錢莊業者未經政府核准，其高利貸放金錢，衡諸現時社會一般常情，並
      不提供抵押品擔保，每以憑藉暴力或其他不法方式討債，是其等貸放時大都不
      在意貸放對象之資力與信用，幾無事前之徵信，又因其等收取高利，觸犯重利
      罪，若遭公權力介入將不敢再以非法方式討債，故其縱執有債務人之債權憑證
      ，因債務人已無資力，仍將損失不貲，血本無歸，是被告指地下錢莊業者均有
      完善之徵信流程且握有本金債權，不可能陷於錯誤交付借款云云，與事實不合
      。本件被告既不否認於八十九年六月二十八日向台北市政府警察局刑警大隊報
      案後，猶續向原判決附表所示錢莊業者借款，於借款到期日或延期清償日前，
      再向錢莊業者佯稱要還錢，請錢莊業者持其所簽發之支票前往檢驗所取回款項
      ，使錢莊業者前往檢驗所，或於錢莊業者通知要還款時，被告同時通知警察預
      先埋伏在其辦公室二樓，待錢莊業者到達檢驗所，被告即出示預先準備之現金
      ，使錢莊業者拿出其所簽發供擔保之支票後，再由埋伏警察出面將錢莊業者逮
      捕，而人贓俱獲等情。觀諸地下錢莊業者被查獲之時間，幾乎悉數在借款到期
      日之前，且向各家地下錢莊業者借貸之時間前後約半年而已，被告報警查獲之
      次數竟高達二十餘次，顯示其以報警取締方式，向地下錢莊借貸，免於遭強迫
      還款，達到詐取財物之目的，而非如其所述，因地下錢莊業者照會銀行，不堪
      其擾才報警，蓋如其所述為真，其焉何於受騷擾報警後，仍復行向其他業者借
      款，而無懼再次之騷擾？
  (三)、證人即台北市警察局刑警大隊警員陳合良供證：「被告向地下錢莊借款是事實
      ，被告第一次付了利息之後，第二次就報警查獲．．．」 (見原審卷(一)第七十
      五頁)，即被告於原審中亦供陳：「 (檢察官起訴你的這十件，你是否均付了
      一次利息，就報案？)是的」 (見原審卷(一)第七十五頁)，其並坦然表示：「如
      果法官認為我詐欺，我也承認，因為在那情形下，只能以債養債」等語 (見原
      審卷(二)第一八五頁)，足見被告借貸之初，即無欲還款，不法所有意圖，彰彰
      明甚。雖被告表示為解決錢莊債務，除縮減員工，停止檢驗所藥物認證業務、
      終止房屋租約，減少各項開支外，甚至變賣首飾等籌措款項償還欠債，並提出
      員工考勤表、行政院衛生署公告、存證信函、租賃契約、質借單、收據、切結
      書等為證，固可認為真實，惟詐欺罪為即成犯，不能因事後償還欠債行為，而
      卸免先前之詐欺犯行，再徵之卷附該還款收據、切結書記載均為數千元至一萬
      餘元不等，數額甚小，與借貸款項十餘萬甚至數十萬元相去甚遠，自不能據此
      推認被告借貸之初，無不法所有意圖。至被告另請求傳訊證人即地下錢莊業者
      乙○○，銀行行員甲○○及張素娥，證明其有繼續還錢及地下錢莊業者不斷照
      會其支票信用，不堪其擾才報警云云，然被告償還欠款，已提出收據，切結書
      等，而地下錢莊業者向銀行照會支票信用，事屬合理，縱有其事，被告亦不能
      資為報警之藉口，況本件報警之目的已如前述，是本案事證已明，被告請求傳
      訊證人乙節，本院核無必要，併此敘明。
四、綜上，被告犯行，至為明確，原審基此審酌被告犯罪動機、手段、貸款之對象不
    少、詐得金額及犯後否認等一切情狀，依刑法第五十六條、第三百三十九條第一
    項、罰金罰鍰提高標準條例第一條前段（原判決漏引），判決被告連續詐欺罪，
    處有期徒刑二年，用資懲儆，其認事用法及量刑，殊無不合。被告上訴意旨猶執
    前詞指摘原判決不當，檢察官上訴意旨指摘原判決量刑過輕，均應認無理由，予
    以駁回。
五、其餘併案部分（臺灣士林地方法院檢察署九十二年度偵字第七二四九號），檢察
    官併案意旨謂被告為廣益醫事檢驗所之負責人，自八十八年十二月起間，至八十
    九年底止，該檢驗所因設備不足，對於有關癌症、荷爾蒙等項目需委外代驗之項
    目，竟收取受檢人繳付費用後，未全數委託代驗，而逕行捏造數據，填具不實之
    報告與受檢人，詐取檢驗項目之不法利益，認被告有詐欺、偽造文書等罪嫌等語
    。此部分經訊問被告，被告否認有詐欺犯行，辯稱其不知情，係所僱用之檢驗員
    出狀況等語，本院認此部分縱係被告單獨或與其受僱人共同詐欺所為，因其詐欺
    之手段與對象，與本件詐欺重利業者完全不同，難認被告係出於概括犯意所為，
    與本件認定之犯罪事實無連續犯裁判上一罪之關係，無從併予審理，應由檢方偵
    查後另行處理，附此敘明。
據上論結，應依刑事訴訟法第三百七十三條、第三百六十八條，判決如主文。
本案經檢察官謝英民到庭執行職務。
中      華      民      國    九十二    年      十一    月    二十六    日
                              臺灣高等法院刑事第五庭
                                  審判長法  官  曾  德  水
                                        法  官  蘇  素  娥
                                        法  官  楊  貴  雄
右正本證明與原本無異。
不得上訴。
                                        書記官  林  淑  貞
中      華      民      國    九十二    年     十一     月    二十七    日
附錄：本案論罪科刑法條全文
中華民國刑法第三百三十九條第一項
意圖為自己或第三人不法之所有，以詐術使人將本人或第三人之物交付者，處五年以
下有期徒刑、拘役或科或併科一千元以下罰金。


司法院資訊處製作；財團法人民間司法改革基金會備份。
